臺灣彰化地方法院刑事判決　　　　　　　　　　　　　　九十四年度選易字第三號
　　公　訴　人　臺灣彰化地方法院檢察署檢察官
　　被　　　告　甲○○○女　五.
　　　　　　　　戊○○
　　　　　　　　乙○○
　　　　　　　　丁○○
　　　　　　　　丙○○
　　右　一　人
　　選任辯護人　黃錦郎律師
右被告等因違反公職人員選舉罷免法等案件，經檢察官提起公訴（九十四年度選偵字
第十號），及移送併辦（九十四年度選偵字第十五號），本院判決如左：
    主      文
甲○○○、戊○○共同預備對於有投票權之人，行求賄賂，而約其投票權為一定之行
使，各處有期徒刑肆月，如易科罰金，以參佰元折算壹日，均褫奪公權貳年。
乙○○、丁○○、丙○○均無罪。
    事      實
一、甲○○○、戊○○均明知不得對於有投票權之人，行求期約或交付賄賂或其他不
    正利益，而約其不行使投票權或為一定之行使，為使彰化縣區第十八號候選人江
    春盛當選中華民國九十三年第六屆立法委員，竟分別與候選人江春盛競選總部執
    行總幹事吳金河或江春盛之樁腳蘇進忠共同基於預備對彰化縣地區有投票權之人
    行求賄賂，而約其等於第六屆立法委員選舉日即民國九十三年十二月十一日投票
    時為一定投票權之行使，即圈選候選人江春盛之犯意聯絡（吳金河、蘇進忠另案
    由本院審理中），於九十三年九月至十二月間某日，由吳金河於不詳地點，當面
    告知戊○○，待賄選款項撥下後，由渠負責行賄住處附近具投票權之街坊鄰居，
    蘇進忠則以電話聯繫甲○○○，亦稱俟江春盛備妥行賄之款項後，由渠負責行賄
    住處附近具投票權之街坊鄰居，經戊○○、甲○○○允諾後，同意屆時將對有投
    票權人行求賄賂，而約其投票權為一定之行使。嗣經警於九十三年十二月六日二
    十三時十五分許及同年月七日零時五分許，分別搜索位於彰化縣和美鎮○○里○○路一七九巷二十五號蘇進忠住處及彰化縣彰化市○○里○○○街二十九號吳金
    河住處後，再循線獲悉上情。
二、案經臺灣彰化地方法院檢察署檢察官指揮彰化縣警察局和美分局偵查起訴。
    理      由
壹、有罪部分：
一、訊據被告甲○○○，矢口否認有何前揭預備行賄之犯行，辯稱：因伊姑丈是蘇進
    忠的舅舅，經由輾轉介紹而認識，蘇進忠曾打電話過來拜託，要伊幫忙「壓箱」
    ，說這樣比較好看，又在選舉期間，親戚間均會互相拜託，且伊不曾過問政治的
    事情云云；另訊之被告戊○○，固坦承吳金河曾提及為立法委員候選人江春盛買
    票之情事，並要伊幫忙，因吳金河經常向伊叫車，就隨口答應，惟矢口否認有何
    前揭犯行，辯稱：伊為遊覽車司機，因工作太忙沒有時間，實際上並未對任何選
    民進行賄賂，且伊並未拿到賄款云云。經查：（一）同案共犯蘇進忠於其所涉違
    反公職人員選舉罷免法案件起訴後（九十三年度選偵字第十二、四五號），經本
    院以九十四年度選訴字第十五號受理後，於九十四年一月十八日受命法官訊問時
    坦承：吳金河找伊替候選人江春盛賄選，吳金河提過要以新台幣三百元至五百元
    不等之價格賄選，並由伊負責和美地區之賄選事宜等語；而同案共犯吳金河於上
    開案件同日訊問中亦供承：伊於九十三年十月底至十一月初時，曾告知蘇進忠等
    人如江春盛有要買票的話，屆時將請他們幫忙等語，另於上開案件九十四年一月
    二十四日準備程序中復坦認：伊確曾交代劉國信、蘇進忠負責在彰化縣和美、線
    西及伸港等地行賄選民等語，上情業據本院調閱前揭九十四年選訴字第十五號全
    卷查核屬實。（二）次查，被告甲○○○均以（０四）0000000電話對外
    聯繫，此據其於警、偵訊中供承在卷；又被告甲○○○於本院審理時陳稱他人均
    稱呼伊為「阿女」（台語發「李」或像「美」的音），而經警對蘇進忠使用之行
    動電話0000000000號進行監聽結果，蘇進忠於九十三年十二月六日十
    九時五十一分許曾與使用（０四）0000000市內電話綽號「阿美」之女子
    進行對話，對話內容為告知該女子抓太嚴了，錢又退回，改天再補償，多拉些票
    等語，此有通訊監察譯文附卷可稽，被告甲○○○並於偵查中坦承該通電話確係
    伊與蘇進忠之通話，蘇進忠之前曾要求伊代候選人江春盛買票，代為行賄附近鄰
    居，而伊當場應允等語（見九十三年度選偵字第四十五號第八十一頁）。（三）
    又查，0000000000號行動電話登記使用人為沈雅雯，但實際使用者為
    被告戊○○乙情，業據證人沈雅雯於偵查中證述明確（見九十三年度選偵字第四
    十五號第八十三頁）；而經警對吳金河使用之行動電話0000000000號
    進行監聽結果，吳金河於九十三年十二月一日十八時三十五分許曾與使用000
    0000000號行動電話之被告戊○○進行對話，對話內容為告知被告戊○○
    放棄買票，因買下去也選不上，而被告戊○○則稱如此沒意思等語，此有臺灣彰
    化地方法院檢察署通訊監察書及通訊監察譯文在卷可憑，被告戊○○並於偵查中
    坦承吳金河曾向伊提及待行賄款項撥下後，要伊向附近鄰居行賄，伊因與吳金河
    為多年好友，答應吳金河後即向街坊鄰居提及行賄一事等語（見九十三年度選偵
    字第四十五號第一四五頁），嗣於本院審理中並直承伊確曾答應吳金河幫忙買票
    一節，核與同案共犯吳金河於偵查中之證述一致（同見九十三年度選偵字第四十
    五號第一四五頁）。從而，綜合上述，被告甲○○○、戊○○二人之前揭犯行事
    證明確，渠等前開辯詞，無非係避就之詞，不足採信，自應依法論科。
二、是核被告甲○○○、戊○○所為，均係犯公職人員選舉罷免法第九十條之一第二
    項之預備對於有投票權之人，行求賄賂，而約其投票權為一定之行使罪。被告甲○○○與同案共犯蘇進忠間，被告戊○○與同案共犯吳金河間，各有犯意之聯絡
    及行為之分擔，均為共同正犯。又被告甲○○○、戊○○就所犯之預備行賄罪，
    均於偵查中自白犯行，應依公職人員選舉罷免法第九十條之一第五項前段各減輕
    其刑。臺灣彰化地方法院檢察署九十四年度選偵字第十五號就被告甲○○○與戊○○移送併案部分，因與起訴部分為屬同一事實，乃同一案件，本院自應併予審
    理，附此敘明。爰審酌被告等之品行、犯罪之動機、目的、手段，及渠等所為業
    已妨害投票之公正、公平及純潔，暨被告等於本院審理中不知深切反省，屢屢飾
    詞卸責，並斟酌渠等或因一時昧於人情，而同意為他人賄選等一切情狀，各量處
    如主文所示之刑，並均諭知易科罰金之折算標準，且依公職人員選舉罷免法第九
    十八條第三項、刑法第三十七條第二項之規定，均宣告褫奪公權二年，以示懲處
    。
貳、無罪部分：
一、公訴意旨略以：被告乙○○、丙○○及丁○○與吳金河、劉國信、蘇進忠基於意
    圖使江春盛順利當選該屆立法委員之共同預備行賄之犯意聯絡，吳金河於九十三
    年九月至十二月間某日，告知乙○○於該屆立法委員選舉，俟江春盛備妥行賄款
    項後，由其負責行賄住處附近具投票權之街坊鄰居，劉國信亦於上開期間，知會
    被告丙○○（綽號共郁）、丁○○（綽號黑面），告知於該屆立法委員選舉，俟
    江春盛備妥行賄款項後，由其等負責行賄彰化縣線西鄉德興村、上犁村及口厝（
    線西村內居民慣用稱呼）地區具投票權之選民，經渠等應允後，同意屆時行賄前
    述選民，因認被告乙○○、丙○○及丁○○三人，均涉犯公職人員選舉罷免法第
    九十條之一第二項之預備行賄罪云云。
二、按犯罪事實應依證據認定之，無證據不得認定犯罪事實；又不能證明被告犯罪者
    ，應諭知無罪之判決，刑事訴訟法第一百五十四條第二項、第三百零一條第一項
    分別定有明文。本件公訴人認被告乙○○、丙○○及丁○○三人涉犯前揭罪嫌，
    無非係以：（一）被告乙○○部分：坦承於九十三年十月間，吳金河曾偕同江春
    盛至伊住處拜訪，並贈送印製江春盛競選照片之礦泉水二箱及競選文宣，要伊發
    放與街坊鄰居，及吳金河曾以其使用之0000000000號行動電話與被告
    乙○○使用之0000000000號行動電話通話，通話中吳金河主動告知被
    告乙○○因遭檢警鎖定行賄，江春盛陣營放棄買票等語。（二）被告丙○○、丁○○部分：坦承劉國信於選舉期間確曾要求其等待行賄款項備妥後，代為行賄選
    民，劉國信並於警、偵訊中證述被告丙○○、丁○○於該次選舉中均為伊在彰化
    縣線西鄉之樁腳，待備妥行賄款項後，將共同行賄線西鄉具投票權之選民，及劉
    國信曾以使用之0000000號市內電話，與蘇進忠使用之0000000號
    市內電話對話，通話內容提及行賄款項未下撥，遭樁腳責罵且已先行墊付招待樁
    腳宴飲及旅遊等情，劉國信並提及線西鄉是共郁與黑面負責德興、上犁與口厝等
    語，為其主要論據。然經訊之被告等，均堅詞否認有何前揭犯行，被告乙○○辯
    稱：伊與吳金河均為民進黨黨員，吳金河曾帶候選人來拜票，但並未要伊幫忙買
    票等語；被告丙○○辯稱：劉國信從未要求伊行賄選民，劉國信僅來拜託伊一次
    ，但伊稱支持其他候選人後，劉國信就未與伊聯絡等語；被告丁○○辯稱：劉國
    信曾請伊去彰化縣和美鎮、伸港鄉地區綁競選旗幟，但從未向伊提及買票之事，
    伊不清楚何以遭起訴等語。
三、經查：（一）警方曾對吳金河使用之行動電話0000000000號進行監聽
    ，發現吳金河於九十三年十二月一日十八時二十五分許曾使用上揭行動電話撥出
    至被告乙○○使用之0000000000號行動電話，其內容乃告知被告乙○○不買票了，因遭檢調鎖定等語，此固有臺灣彰化地方法院檢察署通訊監察書及
    通訊監察譯文在卷可佐，且為被告乙○○所不否認。惟從上開通訊監察內容，縱
    可知悉吳金河確有預備行賄之意圖，然能否證明被告乙○○是否應允代為行賄，
    尚有不足，且被告乙○○始終否認之，而同案共犯吳金河亦未能證實。至被告乙○○雖曾坦認九十三年十月間，吳金河曾偕同候選人江春盛至伊住處拜訪，並贈
    送印製江春盛競選照片之礦泉水二箱及競選文宣，要伊發放與街坊鄰居等情，然
    按，公職人員選舉罷免法第九十條之一所謂之「賄賂」，立法雖未設定財物之價
    值高低標準，凡有體物除集合物因需集合一定數量，始有經濟價值外，祇需具有
    一定之經濟價值，縱價值甚為低微，仍屬本罪之賄賂性質，惟該罪之成立，仍需
    就行為人之主觀犯意及共犯犯意聯絡等心理狀態，除於事後依行為人之客觀形式
    ，本於邏輯論理為綜合之判斷外，仍須異時異地，衡以社會常情及經驗，作為犯
    罪事實之判斷，為維護競選之公平性，固應嚴禁候選人以不公平之金錢手段競選
    ，惟何謂不公平尚待依不違悖國民之法律感情與認知下，就社會一般生活經驗判
    斷，該罪之立法本意，始能彰顯，而為大眾所接受；觀之當今社會人口密集，工
    商發達，選舉之候選人較以往成長許多，一般民眾均無暇一一認識候選人並仔細
    比較各人之政見理念，候選人為求選民投其一票，除平素之品德作為外，選前加
    深選民之印象，更屬要事，文宣品即因此而出，候選人在散發文宣品時，均會懇
    請選民投其一票，同理，本件被告所收受預備發放予選民之印有候選人江春盛照
    片之礦泉水，其目的不外在於加深選民對候選人之印象，並墾求投其一票，但其
    程度應未達「約」其為一定之行使，以上開物品作為選舉之宣傳品，衡情亦不致
    違反社會生活之法律秩序，而該物品之價值甚微，民眾縱受餽贈，在渠等主觀意
    思上，殊少有接受此等物品即表示擬圈選投票予該候選人之意。是本件被告雖收
    受印製有江春盛競選照片之礦泉水二箱及競選文宣，且同意發放予街坊鄰居，其
    本意應非以之作為行賄之財物，應僅單純作為加深選民印象之宣傳品，當與預備
    行賄無涉。（二）按共犯之自白，不得作為有罪判決之唯一證據，仍應調查其他
    必要之證據，以察其是否與事實相符；又被告以外之人於審判外之言詞或書面陳
    述，除法律有規定者外，不得作為證據；刑事訴訟法第一百五十六條第二項、第
    一百五十九條第一項分別定有明文。查警方曾對同案共犯蘇進忠使用之市內電話
    0000000號進行監聽，並監聽得九十三年十二月二日，其曾使用上揭電話
    撥出予劉國信，其大致通話內容提及行賄款項未下撥，遭樁腳責罵且已先行墊付
    招待樁腳宴飲及旅遊等情，劉國信並陳稱線西鄉是共郁（指被告丙○○）與黑面
    （指被告丁○○）負責德興、上犁與口厝等語，上情固有通訊監察譯文在卷可參
    ，惟上開通訊監察內容，非被告間之對話，為被告外之人於審判外之言詞陳述，
    屬傳聞證據，且被告丙○○之辯護人於準備程序中就此部分並曾表示異議，是該
    通話內容，難認具有證據能力，本院即無審酌之必要。再同案共犯劉國信於九十
    三年十二月七日之偵查中固曾證稱：「（綽號「共郁」及「黑面」之男子，是否
    與你同在本次選舉中，為江春盛買票）是，但我沒有先拿錢給他們。」等語，然
    嗣於九十四年一月二十五日之偵查中即予否認，並證稱伊曾請他們代為行賄線西
    地區選民，但他們均未同意等語（見九十三年度選偵字第四五號第一一七頁），
    其證詞前後不一；而被告丙○○、丁○○於警、偵訊中迄本院審理時，均一致否
    認渠等為候選人江春盛彰化縣線西地區之樁腳，或曾受劉國信之託預備行賄選民
    ，則此部分除同案共犯劉國信前揭顯有瑕疵之證詞外，別無相關證據足資證明。
    從而，揆之上開說明，本件公訴人所舉之證據既有不足，本院復查無相關積極證
    據足以證明被告乙○○、丙○○、丁○○等有公訴人所指之預備行賄犯行，不能
    證明被告等犯罪，自應為渠等無罪之諭知。
四、又臺灣彰化地方法院檢察署九十四年度選偵字第十五號就被告乙○○、丙○○、
    丁○○移送併辦部分，因與起訴事實相同，乃屬同一案件，被告等既經本院判決
    無罪如前，上開移送併辦部分即無退回由檢察官另行偵辦之必要，附此敘明。
據上論斷，應依刑事訴訟法第二百九十九條第一項前段、第三百零一條第一項，公職
人員選舉罷免法第九十條之一第二項、第五項前段、第九十八條第三項，刑法第十一
條前段、第二十八條、第四十一條第一項前段、第三十七條第二項，罰金罰鍰提高標
準條例第二條，判決如主文。
本件經檢察官賴志盛到庭執行職務。
中      華      民      國      九十四      年      五    月    十七    日
                                臺灣彰化地方法院刑事第二庭
                                    審判長法      官  石  馨  文
                                          法      官  郭  麗  萍
                                          法      官  王  義  閔
右正本證明與原本無異。
如不服本判決，應於判決送達後十日內，向本院提出上訴狀( 須附繕本 )。
                                          法院書記官  詹  國  立
中      華      民      國      九十四      年      五    月    十七    日
公職人員選舉罷免法第九十條之一
對於有投票權之人，行求期約或交付賄賂或其他不正利益，而約其不行使投票權或為
一定之行使者，處五年以下有期徒行，得併科新臺幣四十萬元以上四百萬元以下罰金
。
預備犯前項之罪者，處一年以下有期徒刑。
預備或用以行求期約或交付之賄賂，不問屬於犯人與否，沒收之。
犯第一項或第二項之罪，於犯罪犯六個月內自首者，減輕或免除其刑；因而查獲候
選人為共犯者免除其刑。
犯第一項或第二項之罪，在偵查中自白者，減輕其刑；因而查獲候選人為共犯者，
減輕或免除其刑。
